【裁判字號】    98,易,507
【裁判日期】    990128
【裁判案由】    竊佔等
【裁判全文】
臺灣基隆地方法院刑事判決               98年度易字第507號
公  訴  人  臺灣基隆地方法院檢察署檢察官
被      告  乙○○
上列被告因竊佔等案件，經檢察官聲請簡易判決處刑（97年度偵
緝字第435號、第436號），本院認為有刑事訴訟法第451條之1第
4項但書之情形，改依通常程序進行審理，並判決如下：
    主  文
乙○○無罪。
    理  由
一、公訴意旨略以：被告乙○○以甲○○（另為不起訴處分）為
    人頭，於民國96年2 月6 日由乙○○持甲○○之身分證、印
    章與丙○○之代理人恒輝不動產開發股份有限公司（下稱：
    恒輝公司）簽訂土地臨時使用約定書，以每月租金新台幣（
    下同）5 萬元向丙○○承租基隆市○○區○○段606、634、
    633、573等4筆土地，期間為半年，供堆放工程器具，遽被
    告於承租後，明知基隆市○○區○○段606-2號及405號之土
    地，係丙○○所有，並非其承租的土地，竟意圖為自己不法
    之利益，自96年2 月6 日起至同年3 月上旬某日止，於上開
    2 地號上舖設柏油及堆積工程廢棄土（佔用面積5908.96 平
    方公尺），而竊佔由丙○○所管領之上開土地，並破壞原已
    舖設之道路及排水設施，因認被告乙○○涉犯刑法第320 條
    第2 項竊佔罪、第354 條毀損罪及山坡地保育條例第34條第
    1項之罪。
二、按犯罪事實應依證據認定之，無證據不得認定其犯罪事實；
    又不能證明被告犯罪者，應諭知無罪之判決，刑事訟訴法第
    154 條第2 項、第301 條第1 項分別定有明文。次按認定不
    利於被告之事實，須依積極證據，苟積極證據不足為不利於
    被告事實之認定時，即應為有利於被告之認定，更不必有何
    有利之證據；又事實之認定，應憑證據，如未能發現相當之
    證據，或證據不足以證明，自不能以推測或擬制之方法，以
    為裁判之基礎；且認定犯罪事實所憑之證據，無論直接或間
    接證據，其為訴訟上之證明，須達於通常一般之人均不致有
    懷疑，而得確信其為真實之程度者，始得據為有罪之認定，
    倘其證明尚未達到此一程度，而有合理之懷疑存在時，尚難
    為有罪之認定基礎，最高法院30年上字第816 號判例、40年
    台上字第86號、76年台上字第4986號分別著有判例；再檢察
    官就被告犯罪事實，應負舉證責任，並指出證明之方法。因
    此，檢察官對於起訴之犯罪事實，應負提出證據及說服之實
    質舉證責任。倘其所提出之證據，不足為被告有罪之積極證
    明，或其闡明之證明方法，無從說服法官以形成被告有罪之
    心證，基於無罪推定之原則，自應為被告無罪判決之諭知，
    更有最高法院92年台上字第128 號判例意旨足參。
三、公訴意旨認：被告乙○○涉犯上開犯行，無非以證人張家鑫
    、甲○○、李三榮（即告訴代理人）、李政剛（即告訴代理
    人）、丁○○（即恒輝公司之承辦人）、戊○○（即基隆市
    警察局第三分局七堵派出所警員）、駱志明（即基隆市政府
    海洋發展局承辦人）、壬○○（即基隆市環保局承辦人）、
    己○○之證述及96年2 月6 日土地臨時使用約定書（內含丙○○與甲○○身分證影本、96年2 月5 日列印之基隆市○○
    區○○段573 、633 、634 、606 地號土地登記第二類謄本
    、土地複丈成果圖、手繪附圖）、96年5 月10日列印之基隆
    市○○區○○段405 、606 地號土地登記第二類謄本、96年
    2 月13日土地臨時使用約定書1 份、96年10月24日土地複丈
    成果圖、基隆市環境保護局98年9 月30日基環廢壹字第0980
    020727號函暨所附環保報案中心陳情案見處理電腦管制單、
    基隆市事業廢棄物處理稽查紀錄工作單、採證照片、基隆市
    政府98年9 月29日基府產工貳字第0980162419號函暨所附會
    勘紀錄等相關資料、基隆市警察局98年9 月28日基警督字第
    0980071613號函暨所附相關資料、基隆市警察局第二分局98
    年9 月30日基警二分偵字第0998021070號函暨所附資料、9K
    -9378號自小客車車籍查詢列印基本資料1 份、0000000000
    號行動電話申請人資料1 份、黃鏡心、己○○個人戶籍資料
    查詢結果1 份、基隆市環境保護局98年10月13日基環廢壹字
    第0980021708號函、行政院農業委員會公告2 張、基隆市山
    坡地範圍界址圖冊、基隆市警察局第二分局98年12月25日基
    警二分偵字第0980214221號函暨所附勤務分配表、陳報單及
    臺灣基隆地方法院檢察署97年3 月5 日勘驗筆錄、基隆市信
    義地政事務所98年3 月28日基信地所二字第09700002043 號
    函暨所附土地複丈成果圖、土地登記謄本等為其論據。惟訊
    據被告乙○○固坦承於96年2 月6 日有陪同甲○○至恒輝公
    司就基隆市○○區○○段606、634、633、573地號土地簽立
    土地臨時使用約定書，然堅決否認有於基瑞段606-2號及405
    號土地上舖設柏油、堆積工程廢棄土，而為上開竊佔、毀損
    等行為，辯稱：伊係因警員戊○○之介紹，而讓甲○○到伊
    位於臺北聖城附近的工地工作，隔沒幾天甲○○就離開了，
    約過3 、4 天，甲○○與另名綽號「阿財」之成年男子來找
    伊，並問伊，1 號土地（即基瑞段606-3、629地號土地）是
    否伊所承租，伊告知1 號土地係伊向丙○○所承租後，甲○○問伊上面的土地有無出租，並表示因其對臺北不熟，且不
    識字，要求伊陪同前往恒輝公司承租上面土地即基瑞段606
    、634 、633 、573 地號土地，而「阿財」也表示同意於簽
    約後提供所承租之部分土地供伊堆放器具，伊才於96年2 月
    6 日帶甲○○去簽約，而簽約係由甲○○親自用印，並拿出
    租金交給恒輝公司之丁○○，並非伊以甲○○為承租名義人
    ，於承租土地後，於該土地上傾倒廢棄土，且伊於發現有不
    明大卡車進出該地時，還曾向巡邏員警舉報等語。
四、證據能力部分：
    按被告以外之人於審判外之言詞或書面陳述，除法律有規定
    者外，不得作為證據；又被告以外之人於審判外之陳述，雖
    不符合同法第159條之1至第159條之4之規定，但經當事人於
    審判程序同意作為證據，法院審酌該言詞陳述或書面陳述作
    成時之情況，認為適當者，亦得為證據。當事人、代理人或
    辯護人於法院調查證據時，知有第159條第1項不得為證據之
    情形，而未於言詞辯論終結前聲明異議者，視為有前項之同
    意，刑事訴訟法第159條第1項、第159條之5分別定有明文。
    本判決下列所引用之證據資料，均經依法踐行調查證據程序
    ，當事人於本院言詞辯論終結前亦未聲明異議，本院審酌證
    據資料製作時之情況，均無違法不當及證明力明顯過低之瑕
    疵，亦查無依法應排除其證據能力之情形，認以之作為證據
    應屬適當，皆有證據能力。
五、經查：
  (一)坐落基隆市○○區○○段606 、634 、633 、573 、606-2
    地號土地為丙○○所有，被告乙○○因承攬東西向快速公路
    萬里瑞濱線深澳匝道新建工程，而向丙○○承租其所有之基
    隆市○○區○○段606-3 、629 地號土地，用以置放貨櫃等
    物緣故，因而知悉前開信義區○○段606 、634 、633 、
    573 地號土地之所有權人為丙○○，乃於96年2 月6 日，陪
    同甲○○至恒輝公司，由恒輝公司代理丙○○，將基瑞段
    606 、634 、633 、573 地號土地，以每月5 萬元之租金，
    出租與甲○○，租賃期限由96年2 月7 日至96年8 月6 日止
    ；同年3 月7 日，基隆市○○區○○段573 、633 等地號土
    地合併登記入405 地號；634 、606-1 等地號土地則合併登
    記入606地號等情，均為被告所不否認，且據證人李政剛、
    丁○○分別於本院訊問、審理中結證證述綦詳，並有96年2
    月6 日土地臨時使用約定書影本、96年2 月5 日列印之基隆
    市○○區○○段606 、634 、633 、573 地號土地登記第二
    類謄本、土地複丈成果圖、手繪附圖、96年5 月10日列印之
    基隆市○○區○○段405 、606 地號土地登記第二類謄本（
    96年度偵字第2764號卷第12頁至20頁、第46頁至第47頁）在
    卷可稽，而上開基瑞段606-2 、405 地號於96年2 月6 日後
    即遭人搭設圍籬，用以堆置工程營建廢棄土、並破壞原本所
    有之排水措施乙節，亦有基隆市政府96年3 月16日基府海工
    貳字第0960069004號函暨會勘紀錄、會勘照片、臺灣基隆地
    方法院檢察署97年3 月5 日勘驗筆錄、基隆市信義地政事務
    所97年3 月28日基信地所二字第0970002043號函暨土地複丈
    成果圖（96年度偵字第2764號卷第21頁至第45頁、第102 頁
    至第104 頁）、基隆市環境保護局98年9 月30日基環廢壹字
    第0980020727號函暨所附環保報案中心陳情案件電腦管制單
    、基隆市事業廢棄物處理稽查紀錄工作單、採證照片、基隆
    市政府98年9 月29日基府產工貳字第0980162419號函暨所附
    會勘紀錄、相關資料影本、相片光碟1 張（本院卷(一)91頁至
    96頁、第120頁至151頁）在卷足參。
  (二)證人甲○○固於本院98年12月30日審理中結證稱：95年12月
    30日出獄後沒幾天，有遇見警員戊○○，戊○○表示要幫伊
    找工作，隔二天，戊○○就帶伊去找王董，跟王董見面後兩
    天，乙○○就帶伊去恒輝公司，每次都是阿豪開車載伊及乙○○去恒輝公司，去了很多次才簽約，簽約時，伊並未在場
    ，僅在樓下等，伊是將印章、身分證交給乙○○，而最後一
    次是阿豪拿5 萬元給伊，叫伊拿去給恒輝公司的人，伊去恒
    輝公司時，都是按照乙○○教伊所說的，跟恒輝公司的人說
    是要做臨時堆積轉運場云云（本院卷(二)第136 頁至第140 頁
    ），惟證人甲○○於檢舉戊○○介紹從事非法工作一案中，
    於警詢中證稱：戊○○介紹伊擔任「臨時轉讓堆積場看顧工
    作」，並說伊如果表現好月薪為3萬，如表現不好月薪為1萬
    ，而在96年1 月6 日左右之後，戊○○帶伊到東明路月眉路
    口加油站旁阿諾碼咖啡廳介紹伊認識綽號叫「王哥」或「王
    董」，並留手機號碼0000000000給伊，王董就說要介紹「國
    珍」讓伊認識。乙○○係於96年1 月8 日許帶伊到恆輝公司
    ，並叫伊帶印章到公司，當場乙○○告訴伊，要以伊的名義
    租地，伊就拿印章及身份證件交給乙○○，與恆輝不動產開
    發股份有限公司的人簽約租用土地，租約內容伊不了解，租
    金由乙○○支付云云（參見98年5 月30日訪談紀錄表，置於
    本院卷密封袋內）；再於偵查中先以被告身分供稱：95年12
    月出獄，後，一位叫黃俊榮（應係戊○○）來找伊，說有工
    作給伊做，要用伊的名義去內湖行善路一家公司租地，做臨
    時轉運積場，伊就去公司簽約，租金每月5 萬元，押金5 萬
    ，錢是另外一位王董出的云云（97年度偵字第2764號卷第79
    頁）；復供稱：伊有於96年2 月6 日前往臺北市○○區○○
    路132 號4 樓恆輝不產開發股份有限公司簽約。當天是一位
    叫「王董」的部屬乙○○帶伊去的，而戊○○係介紹王董讓
    伊認識，王董再介紹乙○○讓伊認識，係戊○○要伊將身分
    證、印章交給乙○○的云云（97年度偵字第2764號卷第113
    頁、第120 頁）；又供稱：戊○○員警介紹伊去王董那邊工
    作，王董叫伊將印章及身份證交給乙○○云云（97年度交查
    字第231 號卷第11頁至第12頁）；於本院98年7 月31日訊問
    時則具結證稱：警員戊○○說要介紹伊當臨時轉讓堆積場看
    管員，伊應允後，戊○○就約伊與「王董」在基隆市○○○
    路的咖啡廳喝咖啡，當時彼等兩人都有跟伊說，有人會帶伊
    去租場地，隔了1 、2 天後，警員戊○○就約我出來，伊就
    跟戊○○與乙○○見面，戊○○有將伊手機留給乙○○，戊○○並跟伊說要伊回去拿證件，辦理租地事宜；而96年2 月
    6 日土地臨時使用約定書是伊簽訂的，當天是乙○○帶伊去
    的，當時還有一個開車的人載伊去，開車的人有跟伊一起上
    去，每次都是三人一起去的，而伊係去恆輝公司很多次才簽
    約，有幾次是伊在樓下等，乙○○與該名男子上去，我也有
    上去樓上很多次（98年度基簡字第753 號卷第63頁至第64頁
    ），隨即改稱：96年2 月6 日簽約當天，係乙○○到伊家接
    伊，要伊攜帶證件，包括身份證及印章，乙○○到伊家時，
    伊把身份證及印章交給乙○○，最後是由乙○○將伊的身份
    證及租金帶上樓交給丁○○，簽約當時伊沒有在場（98年度
    基簡字第753 號卷第64頁），觀諸證人甲○○上開證述內容
    ，其就如何認識被告乙○○？究係何人告知伊工作內容？何
    人要求以伊的名義承租土地？何人要求伊至恒輝公司簽訂租
    地契約？而於96年2 月6 日簽訂上開606 、634 、633 、
    573 地號土地臨時使用約定書時，甲○○究係將將身分證、
    印章交給乙○○，由其代為簽約抑或本人在場簽約？租金如
    何交付等等，其前後供述或證述顯有不一，且互生齟齬，是
    其所述是否可採，顯非無疑。
  (三)再證人戊○○於本院審理中結證稱：伊確實於96年間有介紹
    甲○○至乙○○工地工作，擔任粗工，惟並無告知甲○○係
    要擔任臨時轉讓堆積場的管理員，也未介紹『王董』與甲○○認識，更遑論與甲○○、王董到月眉咖啡廳喝咖啡，而介
    紹甲○○與乙○○認識時，並無外人在場，之後，伊也沒有
    再約乙○○外出；伊不知道甲○○所指的「王董」是何人，
    凡是姓「王」的，伊都會尊稱「王董」，但伊從未介紹甲○○與任何一位姓「王」的人認識；伊認識己○○，己○○為
    伊叔叔，但因己○○為黑道份子，所以伊不敢跟外人提及此
    人等語（本院98年度基簡字第753 號卷第80頁至第84頁、本
    院卷(二)第141 頁），核與證人己○○即綽號「王董」之人於
    本院審理中具結所證：伊的手機號碼為「0000000000」，伊
    認識戊○○，也認識乙○○，也有到過被告乙○○在基隆深
    澳坑的工地推銷鐵板，想要與被告做生意，但伊不認識甲○○，戊○○也沒有介紹什麼人與伊認識，更無委託乙○○帶
    甲○○至恒輝公司簽約，承租基隆市○○區○○段606 、
    634、633、573地號土地等語（99年1月14日審判筆錄第4 頁
    至第6 頁）互核相符，雖證人戊○○於所涉介紹甲○○從事
    非法工作乙案中供稱：伊不知道甲○○所指王董為何人，伊
    不認識王董等語（參見基隆市警察局調查戊○○案卷，附於
    本院卷(一)密封袋），惟斯時，詢問人並未指明所謂「王董」
    係為「己○○」，而證人戊○○既不知甲○○所稱「王董」
    為何人，其表示不認識「王董」，亦符常理，未能以此認定
    證人戊○○所證有何疵累；復證人丁○○於本院訊問時亦結
    證稱：簽約當天是乙○○帶甲○○來簽約，簽約時是甲○○
    自己拿出他的身分證、印章，而簽約當時僅有伊、甲○○及
    乙○○在場，沒有所謂的司機，且本案土地的出租係由伊一
    人承辦，而此案伊僅見過被告與甲○○1 次，因事前就把條
    件談妥，所以是一次就簽約，並無如甲○○所述，有遭退件
    很多次，進出辦公室很多次之情形等語（本院98年度基簡字
    第753 號卷第64頁至第70頁），而由上開證人戊○○、己○○、丁○○之證述可知，證人戊○○雖有介紹甲○○至被告
    之工地工作，然未介紹「王董」與甲○○認識，且簽訂上開
    基隆市○○區○○段606、634、633、573地號土地之臨時使
    用約定書時，亦係證人甲○○當場所簽，亦非如甲○○所述
    ，甲○○僅於樓下等候，並未參與；而證人甲○○固然知悉
    證人己○○所使用之「0000000000」，並提出車號9K- 9378
    車號車主為己○○之手寫單據（參見基隆市警察局調查戊○○案卷，附於本院卷(一)密封袋），然取得電話、知悉車號之
    方式甚多，實難憑此遽認證人甲○○所言屬實，是綜合上情
    以觀，被告所辯：係戊○○介紹甲○○至伊工地工作，伊因
    此認識甲○○，伊有陪同甲○○至恒輝公司簽約，惟簽約時
    乃甲○○自己拿出身分證、印章而當場簽約等情，應非子虛
    。
  (四)再證人丁○○固於本院訊問、審理中結證稱：伊在96年2 月
    底、3 月初左右，去看現場，有看到挖水池，且有裝圍籬，
    放貨櫃，伊有打電話給乙○○，乙○○說是儲水給卡車開過
    去洗輪胎的，設圍籬係用來管制人進出的，而伊在現場也遇
    到一個工人，工人表示老闆是乙○○，但當時尚未被人棄土
    （98年度基簡字第753號卷第69頁、本院卷(二)第48 頁），被
    告則辯稱：伊跟丁○○說挖水池是因卡車要洗輪胎、設置圍
    籬是要管制人車出入，乃自己推測的等語，而衡以常理，被
    告斯時係正從事東西向快速公路萬里瑞濱線深澳匝道新建工
    程，並承租位於甲○○所承租上開土地下方，丙○○所有之
    606-3、629地號土地作為工地，用以擺放貨櫃、建材等物，
    乃從事工程之人，是其依己之經驗推測甲○○於工地挖設水
    池，供卡車清洗輪胎，設置圍籬，乃管制人車出入，亦屬合
    理，復證人丁○○亦證稱：伊當時打電話詢問乙○○時，是
    問乙○○挖水池、設籬笆之作用，伊當時以為是甲○○所挖
    、所圍，乙○○也沒有說是自己挖的，自己圍的等語（本院
    卷(一)第52頁），故而難以被告有告知證人丁○○，該地設置
    圍籬、挖設水池之原因，即遽認被告乃設置圍籬並為棄土之
    人；另證人丁○○固證稱：伊在現場有遇一名到工人，工人
    說老闆為乙○○等語（98年度基簡字第753號卷第67 頁），
    惟該工人之真實姓名年籍不詳，本院當無傳訊該工人到院釐
    清關此疑點之客觀可能，據此，本於「罪證有疑，利歸被告
    」之原則，本院當難祇憑丁○○所證，即驟為不利於被告之
    認定，而推認被告乙○○有於上開基瑞段606-2、405地號土
    地上置放貨櫃或為棄土情事。
  (五)又告訴人丙○○固係本案土地之所有權人，惟其係將所有土
    地之出租事宜全權委託恒輝公司處理，並未親自與被告或甲○○訂立租約，係恒輝公司告知後，始知悉出租的土地遭傾
    倒廢棄土等情，業據其於本院審理中結證證述綦詳，是證人
    丙○○之證述僅能證明上開基瑞段606-2 、405 地號土地上
    有遭人傾倒廢棄土，無從恃為不利於被告之推認；至證人辛○○、壬○○乃分屬基隆市海洋發展局、基隆市環保局之承
    辦人員，證人辛○○固於本院審理中結證稱：伊於96年3 月
    9 日有會同基隆市環保局至本案現場會勘，而會勘時有請地
    政人員以目測方式計算範圍面積等語（本院卷(二)第31頁至第
    34頁），證人壬○○則證稱：伊於96年2 月16日有至現場稽
    查，伊所看到的情形為該土地上設置圍籬，當時圍籬裡面沒
    有人在工作，只有剩餘土石方，而在96年3 月9 日有與辛○○共同前去會勘，當天也是以目視方式判斷現場堆置者乃係
    剩餘土石方，但伊並無看過乙○○、丁○○，也不知道其上
    的土石方是否已被清除等語（本院卷(二)第36頁至第41頁），
    惟稽之證人辛○○、壬○○之證述，乃係渠等勘查本案土地
    之情況，無法據之認定傾倒廢棄土石之人乃係被告。
  (六)而卷附之基隆市警察局第二分局98年9 月30日基警二分偵字
    第0980210710號函暨勤務分配表、基隆市警察局第二分局98
    年12月28日基警二分偵字第0980214221號函暨96年2 月6 日
    至96年2 月15日勤務分配表、深澳坑派出所陳報單等（本院
    卷(一)第25頁至第90頁、本院卷(二)第177頁至第191頁）僅能證
    明96年2 月6 日至96年2 月15日期間，深澳坑派出所內大部
    分員警未接獲民眾舉報臺北聖城附近之山坡地遭傾倒廢棄土
    情事，然此無法證明被告所稱：曾向巡邏員警舉報基隆市○○段606 、634 、633 、573 地號土地遭傾倒廢土乙事非實
    ，且縱令被告所供不實，亦無法以此推認被告即係傾倒廢棄
    土石之人。
六、綜上所述，公訴人所提出前開各項積極證據，尚無足以使本
    院形成被告有罪之心證，不足以證明被告有於基隆市○○區
    ○○段606-2 號及405 號之土地，自96年2 月6 日起至同年
    3 月上旬某日止，於上舖設柏油及堆積工程廢棄土，而竊佔
    土地，並毀損原已舖設之道路及排水設施之犯行，此外，復
    查無其他任何積極證據可資證明被告犯罪，揆諸首開說明，
    自應為無罪之諭知。
據上論斷，應依刑事訴訟法第452 條、第301 條，判決如主文。
本案經檢察官庚○○到庭執行職務。
中    華    民    國    99    年    1     月    28    日
                  刑事第四庭審判長法  官   王福康
                                  法  官   王慧惠
                                  法  官   周霙蘭
以上正本證明與原本無異。
如不服本判決應於收受送達後10日內向本院提出上訴書狀，並應
敘述具體理由；其未敘述上訴理由者，應於上訴期間屆滿後20日
內向本院補提理由書(均須按他造當事人之人數附繕本)「切勿逕
送上級法院」。
中    華    民    國    99    年    1     月    28    日
                                  書記官   莊智凱

司法院資訊處製作；財團法人民間司法改革基金會備份。
